最高法院刑事判決　　　　　　九十六年度台上字第三○九四號
上　訴　人　台灣高等法院台中分院檢察署檢察官
上　訴　人
即　被　告　乙○○
選任辯護人　王炳輝律師
上　訴　人
即　被　告　丁○○
選任辯護人　林春祥律師
上　訴　人
即　被　告　戊○○
被　　　告　甲○○
　　　　　　丙○○
上列上訴人等因被告等偽造有價證券等罪案件，不服台灣高等法
院台中分院中華民國九十六年二月二十七日第二審更審判決（九
十五年度金上更(二)字第二六二號，起訴案號：台灣台中地方法院
檢察署九十三年度偵字第八四三一號、第一○九九三號），提起
上訴，本院判決如下：
    主  文
原判決關於乙○○、丁○○、戊○○部分撤銷，發回台灣高等法
院台中分院。
檢察官之上訴駁回。
    理  由
一發回部分：（即乙○○、丁○○、戊○○部分）
本件原判決撤銷第一審關於上訴人即被告乙○○、丁○○、戊○
○部分之科刑判決，依牽連犯從一重改判論處乙○○共同意圖供
行使之用，而偽造有價證券罪刑；論處丁○○、戊○○共同以犯
詐欺罪為常業罪刑，固非無見。
惟查：(一)、乙○○在原審之選任辯護人就證人吳行恭、葉秀哲、
曹國揚、譚燕易、葉佐政、楊桂華、余月萍、張哲銘、吳文抽、
陳泰祺、王亮傑、戴春燕、顧娟娟、林秀娟、江昱德、徐宜緣、
陳義方、陳芳蕎、宋玉祥等人在法務部調查局台中市調查站（下
稱調查站）詢問時所為之陳述，主張係傳聞證據，而爭執其證據
能力（見原判決第十九頁第六至十行）。原判決雖依刑事訴訟法
第一百五十九條之二論述吳行恭、葉秀哲、譚燕易、葉佐政「於
調查站詢問時之陳述自有證據能力。辯護人此部分爭執，並不足
取」（見原判決第二十頁第八至二三行），及說明「證人曹國揚
、戴春燕、顧娟娟、江昱德、陳芳蕎、宋玉祥等人於調查站詢問
時所為供述，依刑事訴訟法第一百五十九條第一項規定，無證據
能力」（見原判決第二十頁第二四至二六行）。惟就其餘證人楊
桂華、余月萍、張哲銘、吳文抽、陳泰祺、王亮傑、林秀娟、徐
宜緣、陳義方在調查站之陳述，究竟有無證據能力，則悉未說明
論列，即逕採吳文抽（見原判決第三一頁第十四行、第三八頁第
十五至二六行、第五三頁第十一行、第六六頁第八至十一行）、
楊桂華（見原判決第三七頁第十七至二七行、第七一頁末五行至
次頁第四行）、余月萍（見原判決第三七頁末行至次頁第十一行
、第六六頁第十三至十七行、第七二頁第八至十三行）、張哲銘
（見原判決第三八頁第十二至十五行、第七二頁第十八至二五行
）等在調查站之陳述，為不利乙○○、丁○○、戊○○之論證，
非唯於證據法則顯屬有違，亦有判決理由不備之可議。(二)、原判
決事實欄一之(三)記載甲○○、丁○○在美國接洽不知情之林朝敏
，於民國九十年六月七日在美國設立「LASMSOFT CORPORATION」
美商耒升科技股份有限公司，甲○○於同年九月六日登記設立台
灣分公司，並自任經理人，嗣於九十一年五月二十一日更改名稱
為雷升公司（見原判決第七頁第四至十三行）。依此認定，雷升
公司似是九十一年五月二十一日始因更名而成立。惟原判決事實
欄竟又載稱「戊○○於九十年十二月二十四日受僱擔任雷升公司
副總經理，明知該公司於九十年、九十一年間並無任何業績，…
…」（見原判決第七頁第十四至十五行），似又認雷升公司於九
十年十二月間即已存在。其此部分之事實認定，前後未臻一致，
非無矛盾。又原判決事實欄一(四)(2)之部分，係記載甲○○與乙
○○、丁○○及戊○○為遂行詐欺目的，持續出售雷升公司股票
，竟於九十一年二月五日發函股東，謊稱「時佑（開曼即Cayman
）已正式與美國LASMSOFT Corp.合併，……。貴股東也將於今年
四月可取得美國會計師及律師簽核之美國LASMSOFT Corp.股票」
云云（見原判決第八頁第十一行至次頁第四行）；惟理由中則謂
上開信函係時佑公司發送致時佑公司之股東（見原判決第四十頁
第八至二十行）。然戊○○係受僱擔任雷升公司副總經理，其業
務與時佑公司上開致函其股東之行為，究有何關係？原判決並未
進一步深入敘明，詳加剖析，即遽以時佑公司上開致其股東函資
為戊○○有共同詐欺論據之一，理由自嫌未備。(三)、原判決事實
欄一(五)之(2)認定甲○○與乙○○、丁○○、戊○○明知雷升公司
股票不可能在美國NASDAQ上市，為繼續對外販售雷升公司股票，
遂計畫另行在美國成立Humedisoft公司以為緩兵之計，竟於九十
二年五、六月間致函股東，謊稱雷升公司與美國Humedisoft公司
已經向美國 SEC報備申請上市云云（見原判決第十一頁第十五行
至次頁第四行）；惟理由中除載稱有該函文在卷可憑外，就該函
所載內容何以是虛妄不實，則未說明憑以認定之依據（見原判決
第四七頁第九至二二行），已難謂無判決不載理由之違誤。又原
判決事實欄記載乙○○「違反證券交易法之相關規定，將其所持
有之時佑公司股票對外招募販售，並以每股最低新台幣（下同）
十八元，或二十至三十元不等之價格，委由當時尚不知其等施用
詐術情節之丙○○居間販賣時佑公司股票」（見原判決第五頁前
四行），惟理由中則引據甲○○在第一審之供述，說明丙○○取
得上開股票之價格「大部分在十八元至二十元，有時候會到二十
二元」（見原判決第二九頁末二行）；再者，原判決事實欄一(三)
之(1)記載甲○○與丁○○接洽林朝敏，於九十年六月七日繳交登
記費一百五十美元後，在美國登記設立「LASMSOFT CORPORATION
」美商耒升科技股份有限公司，同年九月六日甲○○登記設立台
灣分公司（見原判決第七頁第六至十二行）；惟於理由中則謂「
LASMSOFT CORPORATION雷升公司，中文名稱為美商耒升科技股份
有限公司，本公司設立登記日期為九十年六月七日，……並於同
日設立登記美商耒升科技股份有限公司台灣分公司」（見原判決
第三三頁第三至十二行）。其事實認定與理由論述相互歧異，自
有判決理由矛盾之違誤。(四)、原判決理由欄就甲○○、丁○○在
美國設立登記之LASMSOFT CORPORATION雷升公司，始則說明「本
公司資本總額為○元」（見原判決第三三頁第三至六行），續謂
「登記資本額為1000美金」、「登記公司資本額只要1000美元」
、「被告甲○○成立雷升公司之目的，在於將時佑公司之股東以
換股方式轉換成為雷升公司股東，乃在美國成立一家『登記公司
資本額只要1000美元』、且無其他資產，亦無實際營業之空殼公
司」（見原判決第三四頁第四至五行及第二四行、第三五頁第三
至六行），其理由前後矛盾。又原判決引用王亮傑在偵查中之證
詞，謂其購買甲○○在美國設立之基因動力公司股票共九千五百
股（見原判決第六六頁第二二至二三行）；然原判決附表三編號
十四，則記載王亮傑購買之股票數量為一萬一千股。其就此部分
之事實認定與理由論述亦屬不相適合，同有判決理由矛盾之可議
。以上或為乙○○、丁○○、戊○○上訴意旨所指摘，或為本院
得依職權調查之事項，應認原判決關於乙○○、丁○○、戊○○
部分仍有撤銷發回更審之原因。原判決說明不另為無罪諭知部分
，基於審判不可分之原則，亦應一併發回。
二駁回部分：（即檢察官就甲○○、乙○○、丙○○、丁○○、
戊○○上訴部分）
按刑事訴訟法第三百七十七條規定，上訴於第三審法院，非以判
決違背法令為理由，不得為之。是提起第三審上訴，應以原判決
違背法令為理由，係屬法定要件。如果上訴理由書並未依據卷內
訴訟資料，具體指摘原判決不適用何種法則或如何適用不當，或
所指摘原判決違法情事，顯與法律規定得為第三審上訴理由之違
法情形，不相適合時，均應認其上訴為違背法律上之程式，予以
駁回。本件檢察官上訴意旨略稱：原審以被告甲○○、乙○○等
犯罪後尚與部分被害人達成和解，而將第一審所判處有期徒刑十
二年，分別改判有期徒刑九年及七年，惟依原審判決書所認事實
，被告詐欺取得之財物，最保守之估計，至少達二億五千三百五
十萬多元，扣除遭檢察官凍結帳戶內之款項八十五萬元美金折合
新台幣約二千五百多萬元不論，卷附被害人高達四千七百多人，
被告等僅與不到十三分之一之被害人和解，即獲得減刑三年及五
年之寬典，原審對被告之科刑，顯然未符合罪刑相當原則，其將
甲○○減輕量刑為有期徒刑九年，及將全盤否認犯罪之乙○○減
輕至最低刑度，即屬失當，而有違比例原則及平等原則。足見原
審依刑法第五十七條規定，審酌甲○○及其行為等一切情狀，所
為之處刑，猶偏執一端，致有失出失入之情事，難謂為適法，自
有適用法則不當之違反法令情事云云。
惟查：(一)、刑事審判旨在實現刑罰權分配的正義，故法院對有罪
被告之科刑，應符合罪刑相當之原則，使輕重得宜，罰當其罪，
以契合社會之法律感情，尤須兼顧一般預防之普遍適應性與具體
個案特別預防之妥當性，始稱相當。而罪刑相當原則展現於具體
之實踐，則為刑法第五十七條規定之一般犯罪情狀之刑罰裁量，
此所以該條明定科刑時應審酌一切情狀，尤應注意該條各款所列
事項以為科刑輕重之標準。又量刑輕重係屬事實審法院得依職權
自由裁量之事項，茍已斟酌刑法第五十七條各款所列情狀而未逾
法定刑度，即不得遽指為違法。原判決已詳加論述其斟酌甲○○
身居主導、策劃地位，乙○○配合其夫之作為，並主導股務及財
務，以不實之廣告宣傳及虛設外國公司，誘使投資大眾陷於錯誤
，而花費巨款購買外國公司股票、基金等，嗣經投資人起疑後又
一再圓謊，諉以配股及增資名義使投資人繼續受騙而出資認股投
資，致嚴重影響金融秩序，被害人數高達數千人，被害金額高達
上億元，雖甲○○就其所犯常業詐欺部分為認罪之答辯，略見悔
意，然乙○○迭經偵審程序，猶否認犯行，且渠等因犯罪而獲利
最高，復將投資人之投資款，用於與公司營運毫無關連之個人股
市投資，假公司經營之名而行詐騙之實，惡性重大，念及其於犯
罪後尚能與部分被害人達成和解等情狀，以為科刑輕重標準之理
由。其量處甲○○有期徒刑九年，乙○○有期徒刑七年，均遠較
法定最低度刑為高，顯已斟酌刑法第五十七條各款所列情形，就
甲○○、乙○○參與本件犯行之罪責程度為依據，而量處與罪責
程度相稱之刑度，自無違背罪刑相當原則。況第一審係分別量處
甲○○、乙○○有期徒刑十年、八年，檢察官上訴意旨遽以第一
審係量處甲○○、乙○○有期徒刑十二年云云，據以指摘原審量
定之刑罰較第一審之處刑分別減輕三年及五年有期徒刑為違法，
即非依憑卷證資料執為指摘之適法第三審上訴理由。且原判決已
說明甲○○、乙○○詐欺之金額較第一審之認定為少（見原判決
第八一頁第六至二八行），則其改判分別量處甲○○、乙○○較
第一審判決為輕之有期徒刑九年、七年，亦難謂有違比例原則或
平等原則。檢察官此部分上訴意旨，係以自己主觀之說詞，對原
判決已詳細說明之事項漫為單純之事實上爭執，依首開說明，自
難認係適法之第三審上訴理由。(二)、查第三審上訴書狀，應敘述
上訴之理由，其未敘述者，得於提起上訴後十日內補提理由書於
原審法院，已逾上述其間，而於第三審法院未判決前仍未提出上
訴理由書狀者，第三審法院應以判決駁回之，刑事訴訟法第三百
八十二條第一項、第三百九十五條後段規定甚明。檢察官對被告
丙○○、丁○○、戊○○部分，雖亦不服原審判決，於九十六年
三月二十八日提起上訴，然就此部分並未敘述理由，迄今逾期已
久，於本院未判決前仍未提出，依上開規定，其上訴自非合法。
其就甲○○、乙○○、丙○○、丁○○、戊○○之上訴違背法律
上之程式，應予駁回。甲○○、丙○○對原審之判決未經上訴，
檢察官對其上訴又不合法，則本件就乙○○、丁○○、戊○○部
分撤銷原判決之利益，即無刑事訴訟法第四百零二條規定之適用
而不及於甲○○、丙○○（本院三十三年非字第五號判例意旨參
照），併此敘明。
據上論結，應依刑事訴訟法第三百九十七條、第四百零一條、第
三百九十五條，判決如主文。
中　　華　　民　　國　九十六　年　　六　　月　 十四 　日
                      最高法院刑事第十庭
                          審判長法官  謝　俊　雄
                                法官  陳　世　雄
                                法官  魏　新　和
                                法官  吳　信　銘
                                法官  徐　文　亮
      本件正本證明與原本無異
                                      書  記  官
中　　華　　民　　國　九十六　年　　六　　月　二十一　日
                                                Ａ
